臺灣雲林地方法院民事判決　　　　　　　 94年度重訴字第4號
原　　　告　乙○○○○○○
訴訟代理人　林松虎律師
複代理人　　甲○○
被　　　告　翁雅萍即大成福商行
訴訟代理人　廖道成律師
上列當事人間請求清償債務事件，本院於民國九十四年十一月八
日言詞辯論終結，判決如下：
    主  文
被告應給付財團法人雲林縣私立大成高級商工職業學校新台幣壹
仟零伍萬伍仟零拾陸元，及自民國九十四年七月十六日起至清償
日止，按週年利率百分之五計算之利息，並由原告代位受領。
訴訟費用由被告負擔。
本判決第一項於原告以新台幣參佰參拾伍萬元為被告供擔保後，
得假執行；但被告如於標的物拍定、變賣前，以新台幣壹仟零伍
萬伍仟零拾陸元為原告預供擔保，得免為假執行。
    事實及理由
一、按訴狀送達後，原告不得將原訴變更或追加他訴。但擴張應
    受判決事項之聲明者，不在此限。民事訴訟法第二百五十五
    條第一項第三款定有明文。原告起訴請求被告應給付財團法
    人雲林縣私立大成高級商工職業學校（以下簡稱大成高級商
    工職業學校）新台幣（下同）七百三十二萬五千零八十七元
    ，及自民國（下同）九十四年一月二十日起至清償日止按週
    年利率百分之五計算之利息，並由原告代為收取，嗣於該起
    訴狀繕本送達後之九十四年五月二十七日具狀擴張訴之聲明
    為被告應給付大成高級商工職業學校一千零五萬五千零十六
    元，及自九十四年七月十六日起至清償日止，按週年利率百
    分之五計算之利息，並由原告代為收取，此係應受判決事項
    聲明之擴張，揆諸上開規定，並無不合，應予准許，合先敘
    明。
二、原告起訴主張：其對大成高級商工職業學校有一千零七十五
    萬元，及自九十二年二月二十五日起至清償日止，按週年利
    率百分之六計算之利息，暨執行費八萬六千元債權存在，大
    成高級商工職業學校為規避原告之執行，竟借用學校職員即
    被告翁雅萍名義設立獨資商號大成福商行，並以大成福商行
    名義於九十三年二月二十四日在中華郵政股份有限公司雲林
    郵局所轄虎尾圓環郵局設立帳號00000000號郵政劃
    撥帳戶，用以收取大成高級商工職業學校學生所繳納之學雜
    費部分款項，迄九十三年九月二十九日止，上開帳戶共計收
    取一千零五萬五千零十六元之學雜費。大成高級商工職業學
    校與被告間為規避原告強制執行所訂之代辦契約法律行為違
    反公序良俗應屬無效，大成高級商工職業學校得依民法第一
    百七十九條規定請求被告返還上開帳戶之款項，原告為大成
    高級商工職業學校債權人自得依民法第二百四十二條規定代
    位大成高級商工職業學校請求被告返還並受領系爭款項。又
    縱認大成高級商工職業學校與被告間之代辦契約並未背於公
    序良俗而非無效，大成高級商工職業學校亦得終止與被告之
    委任契約，並請求返還上開帳戶內之款項。原告為保全自己
    之債權得依民法第二百四十二條規定，代位大成高級商工職
    業學校終止委任契約，請求被告返還系爭款項，並由原告代
    為收取等語。並聲明：（一）被告應給付大成高級商工職業
    學校一千零五萬五千零十六元及自擴張聲明狀繕本送達翌日
    起至清償日止，按週年利率百分之五計算之利息，並由原告
    代為收取；（二）願供擔保，請准宣告假執行。
三、被告則以：大成福商行係其向雲林縣政府依法申請並經核准
    設立之獨資商號，並未隸屬大成高級商工職業學校。又其雖
    受僱於大成高級商工職業學校，但於設立大成福商行後，即
    向大成高級商工職業學校租用福利社，同時兼辦學生之午餐
    供應及服裝承製項目。其與大成高級商工職業學校間之代辦
    契約，並非為規避原告之強制執行而訂立。且被告受大成高
    級商工職業學校之委託，代辦午餐及服裝，而收取學生繳交
    款項，亦與民法第五百四十一條第一項規定有間等語置辯，
    並聲明：（一）原告之訴及假執行之聲請均駁回；（二）如
    受不利判決，願供擔保，請准宣告免為假執行。
四、兩造不爭執之事項為：
  （一）原告以本院九十二年度促字第九○八二號支付命令為執
        行名義，對大成高級商工職業學校聲請強制執行，執行
        金額為一千零七十五萬元及自九十二年二月二十五日起
        至清償日止，按週年利率百分之六計算之利息，暨執行
        費用八萬六千元。繫屬案號為本院九十二年度執字第九
        六六○號。
  （二）被告為大成高級商工職業學校員工，並於九十三年二月
        十九日獨資設立「大成福商行」。
  （三）被告以自己名義，於虎尾郵局開立00000000號
        帳戶，該帳戶至九十四年九月十二日總計存款金額為一
        千零六萬八千二百六十九元。該帳戶金額均是大成高級
        商工職業學校指示該校學生劃撥匯入之服裝費、午餐費
        。
  （四）本院九十二年度執字第九六六○號執行事件，依原告聲
        請於九十三年八月十九日對被告前述帳戶內共計七百三
        十二萬五千零八十七元為扣押命令。嗣被告主張其為該
        金錢之所有權人，並對此提起第三人異議之訴，經本院
        於九十四年九月十四日以九十三年度重訴字第七二號判
        決撤銷該執行命令確定。
五、本件有無因原告未於陳明合意停止訴訟程序起四個月內，請
    求續行訴訟，而生視為撤回起訴之爭點：
    按民事訴訟法第一百九十條所稱續行訴訟，不以聲請續行為
　　限，如有其他續行訴訟之行為，亦應認為已經續行訴訟，不
    得視為撤回其訴或上訴（最高法院七十七年度台抗字第三三
    號裁定參照）。本件兩造於九十四年三月一日陳明合意停止
    訴訟程序（見卷宗第七三頁背面）。嗣原告於陳明合意停止
    訴訟程序後四個月內即九十四年五月二十七日，向本院提出
    擴張聲明暨準備書狀一件，該書狀內雖未有陳明聲請續行訴
    訟之文字，但其既於上開書狀內為擴張原起訴之聲明，並對
    於被告抗辯事項有所辯駁，顯就本件兩造爭執事項具體陳述
    意見，應視為已有其他續行訴訟之行為，揆諸首揭說明，可
    認原告已有續行訴訟之行為，不得視為撤回起訴。至原告嗣
    後於九十四年七月四日再度具狀聲請續行訴訟，僅係重申其
    續行訴訟之意旨而已。從而被告辯稱原告遲至九十四年七月
    四日始具狀聲請續行訴訟，距合意停止之日已逾四個月，應
    視為撤回其訴等語，即無理由。
六、被告與大成高級商工職業學校間所謂代辦契約法律行為，是
    否以侵害原告之債權為目的？又是否違背善良風俗而無效？
（一）按民法第七十二條所謂法律行為有背於公共秩序或善良風
      俗者無效，乃指法律行為本身違反國家一般利益及道德觀
      念而言。而法律行為是否違反公序良俗，則應就法律行為
      之內容，附隨情況，以及當事人之動機、目的及其他相關
      因素綜合判斷之（最高法院八十三年度台上字第一五三○
      判決參照）。
（二）查被告與大成高級商工職業學校於九十三年二月一日所訂
      代辦契約書第一條謂：「甲方（即大成高級商工職業學校
      ）因前董事會之不當授權及前校長之不當措施，導致甲方
      無端而承受鉅額之票據債務（部分為重利），且遭票據債
      權人不斷的以訴訟，強制執行等方式，而困擾甲方校務之
      進行；甲方為維持學生之合法權益，免受波及，特將學生
      之消費支出：伙食、服裝等項目，委託乙方（即被告）代
      為辦理。」，有代辦契約書在卷可稽（見卷宗第十一頁）
      。由此觀之，被告與大成高級商工職業學校間確係為避免
      債權人對大成高級商工職業學校財產為強制執行，而訂立
      上開所謂代辦契約無誤。
（三）被告本身僅是代大成高級商工職業學校向他人訂購午餐、
      服裝等，其本身並無實際從午餐、服裝之製作工作。則大
      成高級商工職業學校之所以不自己直接與製作廠商接洽，
      而另委由被告負責，可能之經濟上原因是希望透過被告大
      規模之採購而可壓低成本，但實際上，被告僅承作大成高
      級商工職業學校一人，而無另外承攬他人相同之業務，此
      為其所是認（見卷宗第一六五頁），則大成高級商工職業
      學校自己直接與廠商接洽之成本與透過被告接洽之成本理
      應是相同的。更甚者，經濟學之代理理論認為，本人與代
      理人為相異之主體，並在各自追求自身利益極大化之假設
      前提下，代理人所採取之行動不當然最有利於本人，本人
      為避免前述情形發生，必須支出「監督成本」以為控制。
      相對地，代理人有時亦需花費「保證成本」，以保證其不
      會採取損害本人利益之行徑，或保證假如本人因其行為受
      有不利益時，將可獲得賠償。本件大成高級商工職業學校
      自九十三年二月間起，每於開學之初，即指示學生將該學
      期應繳午餐費、服裝費等款項一次全部匯入被告設於虎尾
      郵局之帳戶內，而非如午餐業者按月請款般地按月匯款，
      截至九十四年九月十二日止，共計匯款一千零六萬八千二
      百六十九元，大成高級商工職業學校不僅損失利息所得之
      利益，且未要求被告就前開收受之款項、辦理委任業務提
      供任何擔保（見卷宗第一六五頁），以免被告採取損害其
      利益之行徑，令人難以理解。況被告本身即為學校員工，
      大成高級商工職業學校大可直接指派其負責午餐、服裝業
      務即可，何須大費周章由被告另立獨資商號後輾轉處理之
      。而被告承作上開業務並無賺取任何利潤，為其所是認（
      見卷宗第一六六頁），則其花費精神、時間處理上述業務
      ，且須額外負擔稅捐，經濟利益何在，令人費解。
（四）縱上所述，被告與大成高級商工職業學校間所謂之代辦契
      約，從其契約書第一條意旨及彼此間並無獲致任何經濟上
      利益，甚至只有增加交易成本之不合理情形判斷，原告主
      張其等間之法律行為係以侵害其債權為目的，應屬真實可
      信。又該法律行為意在損害原告之債權，別無其他經濟或
      商業上之目的，自與善良風俗有所違背，依民法第七十二
      條規定，應屬無效。
七、按無法律上之原因而受利益，致他人受損害者，應返還其利
　　益；又債務人怠於行使其權利時，債權人因保全債權，得以
　　自己之名義，行使其權利。民法第一百七十九條、第二百四
　  十二條定有明文。本件被告與大成高級商工職業學校間所謂
    代辦契約法律行為既屬無效，則被告收取大成高級商工職業
    學校之費用即無法律上原因而受利益，應依民法第一百七十
    九條規定應返還予大成高級商工職業學校。大成高級商工職
    業學校怠於向被告請求返還，原告基於保全債權，自得代大
    成高級商工職業學校行使該權利。從而原告訴請被告應給付
    大成高級商工職業學校一千零五萬五千零十六元及其法定遲
    延利息，並由其代位受領，為有理由，應予准許。
八、兩造陳明願供擔保，聲請宣告假執行及免為假執行，核無不
    合，爰分別酌定相當之擔保金額宣告之。
九、據上論結，原告之訴為有理由，依民事訴訟法第七十八條、
    第三百九十條第二項、第三百九十二條，判決如主文。
中　　華　　民　　國　　94　　年　　11　　月　　22　　日
                  民事第一庭    法  官  鍾貴堯
以上正本係照原本作成
如對本判決上訴，須於判決送達後廿日內向本院提出上訴狀
中　　華　　民　　國　　94　　年　　11　　月　　22　　日
                                書記官　蔡嘉萍
